【裁判字號】    90,訴,1665
【裁判日期】    901107
【裁判案由】    商標評定
【裁判全文】
臺北高等行政法院判決                              九十年度訴字第一六六五號
                              .
    原      告  甲○○○○○○.
    被      告  經濟部智慧財產局
    代  表  人  陳明邦（局長）
    訴訟代理人  丙○○
    被告參加人  源砌花苑有限公司
    代  表  人  乙○○
右當事人間因商標評定事件，原告不服經濟部中華民國九十年一月十九日經（八九）
訴字（九十）訴字第○九○○六三○一七六○號訴願決定，提起行政訴訟。本院判決
如左：
    主  文
原告之訴駁回。
訴訟費用由原告負擔。
    事  實
甲、事實概要：緣原告前於八十七年三月三日以「LFS 及圖」商標，指定使用於當時
    商標法施行細則第四十九條所定商品及服務分類表第三十一類之植物、花卉及種
    子商品，向被告（八十八年一月二十六日改制前為經濟部中央標準局）申請註冊
    ，經被告准列為註冊第八四二三八五號商標。專用權存續期間參加人源砌花苑有
    限公司以該註冊商標有違註冊時商標法第三十七條第七、十四款之規定，對之申
    請評定。案經被告審查，以八十九年十一月二日中台評字第八八○六○○號評定
    書為其註冊應為無效之處分，原告不服，提起訴願，遭駁回，遂向本院提起行政
    訴訟。並經本院裁定命參加人參加訴訟。
乙、兩造聲明：
    一、原告聲明求為判決：原處分撤銷。（未於言詞辯論期日到場，依其起訴狀內
        容所載）
    二、被告聲明求為判決：駁回原告之訴。
丙、兩造之爭點：
    一、本件申請評定爭議，有關系爭商標有無違反商標法之規定，應適用申請註冊時
        之商標法或取得註冊時之商標法？
    二、系爭商標是否有違商標法第三十七條第十四款之規定？
原告主張：（未於言詞辯論期日到場，依其起訴狀內容所載）
  一、按關於行政法規不溯及既往原則，行政法院已多次明示，如四十九年判字第一
      ○八號判例、六十一年判字第一○八號判例。此外，行政法院判例已揭示「實
      體從舊、程序從新」之適用法規原則（五十六年判字第八十一號、八十六年判
      字第二四四號），換言之，規定人民權利義務之發生、變動、喪失等實體法規
      ，於行為後變更，除法令另有規定外，應適用行為時法，此所以保護人民既得
      之權益。至程序法規，無關人民權利義務之得喪變動，純為規定處理作業程序
      ，為期迅速妥適，是以適用新法（七十一年判字第五五六號判決參照）復中央
      法規標準法第十八條規定從新從優原則，亦屬「實體從舊」之例外規定。從新
      從優原則之適用，係以人民聲請許可案件及聲請後至處理程序終結前法規有變
      更（發生新法規與舊法規之比較問題）為前提。是故，行政法院五十七年判字
      第九十五號判例：「商標在核准註冊以前，尚屬準備註冊之程序，必自註冊之
      日始取得商標專用權。申請註冊之商標，在註冊程序末終結前，法律或事實有
      所變更時，主管機應依變更後之法律或事實處理」及四十九年判字第一二七號
      判例應以註冊當時適用之法律為準。乃係基於保障商標申請人立場，在申請註
      冊時、核准註冊前，法律或事實有變更時，依前述規定適用有利於申請人之規
      定，而本件系爭商標業已核准註冊，只是事後為源砌花苑有限公司申請評定無
      效，自無前述判例適用，故商標法第三十七條第一項第十四款之規定，其適用
      期間自八十七年十一月一日起，雖商標法施行細則第四十條第一項第二款固規
      定，商標評定案件適用註冊時之規定，惟依法律不溯既往原則，此「註冊時」
      當指「申請註冊時」，否則不足以保護申請人，蓋商標從申請到公告到期滿核
      准註冊之時程究非申請人所能掌握，若因主管機關之延宕，而影響申請人依「
      申請」註冊時所享有之權益，則有違中央法規標準法第十八條規定，然原處分
      卻故為歪曲法理，強辯為「取得註冊時」或註冊當時，顯然違反前述法律適用
      原則。而本件「LFS 及圖」服務標章於八十七年三月三日即申請註冊，自無該
      條款之適用，合先敘明。
  二、次按凡因表彰自己營業之商品，確具使用意思，欲專用商標者，應依本法申請
      註冊，商標法第二條定有明文。查本件「LFS 及圖」服務標章為原告首先創設
      申請使用、申請商標註冊，指定使用於商標法施行細則第四十九條第三十一類
      「植物、花卉及種子」等商品，而參加人所提與他人簽訂之加盟合約書亦僅是
      提供其公司名稱即「源砌花苑」授權他人為商號名稱使用，並非本件「LFS 及
      圖」，與原告所有之系爭服務標章無涉，況參加人於八十一年八月設立，苟系
      爭標章為其所創，然為何遲不就其所主張之商標或標章申請商標註冊，足見系
      爭標章非其所創亦非其首先使用，當無商標法第三十七條第一項第七款或第十
      一款之情事存在，再參加人之營業項目為1.花卉禮品買賣2.有關各種鮮花、塑
      膠花、乾燥花、絲花盆栽及其材料之設計買賣進出口業務3.代理國內外廠商前
      各項有關產品之經銷報價投標業務。是本件服務標章所指定之適用範圍與申請
      評定人公司之營業項目均有所不同，其非屬同一營業項目甚明，故參加人認原
      告所有之系爭服務標章有違商標法之規定，似有誤解。
  三、次查原告與參加人間並無契約、地緣、業務往來或其他關係，其所提附件有關
      李泰和之加盟合約書，簽署人李泰和為九官企業有限公司之負責人，其營業所
      在地為台北縣三重市○○○路一一○巷十二號一樓，非屬原告所在之營業住址
      ，而原告早年即在台北縣、市從事花卉買賣與參加人並無任何業務往來或其他
      關係，第三人李泰和為九官企業有限公司之負責人，從事各種成衣、服飾、皮
      件、皮革等之製造、買賣等業務亦與原告所從事之業務無涉，況且參加人為達
      評定系爭商標無效之目的，竟不擇手段，曾虛以李泰和之名義所簽署之加盟合
      約書上偽填記載原告之營業地址，藉以混淆視聽；復琴屋花坊為林紅琴獨資所
      經營，與李泰和所從事之服飾買賣等業務，實不相干，故參加人所提李泰和之
      戶籍謄本，實與本件無涉。豈可以李泰和為原告之夫即推論論原告確因其夫與
      參加人有契約關係，而知悉先使用之據以評定標章之存在？難道夫在外違法犯
      紀即可論妻為共犯而需共負其責？原處分無具體事証，僅因李泰和為原告之夫
      即推論原告有違「不應適用」之商標法第三十七條第十四款，評定系爭標章無
      效，認事用法自有違誤。
被告主張：
  按商標圖樣「相同或近似於他人先使用於同一商品或類似商品之商標，而申請人因
  與該他人間具有契約、地緣、業務往來或其他關係，知悉他人商標存在者」，不得
  申請註冊，為本件商標註冊時商標法第三十七條第十四款前段所明定。又服務標章
  所表彰之營業，如為供應特定商品之服務，而該商品與他人指定使用之商品相同或
  類似者，即應認屬同一或類似。不能以一為表彰服務之營業，一為表彰商品，而謂
  二者不生同一或類似之問題（行政法院七十三年度七九四號判例意旨參照），合先
  敘明。查系爭商標圖樣與據以評定標章圖樣，除有無中文「源砌花苑」外，其餘圖
  形及外文文字位置如出一轍，幾無二致，而該據以評定標章係本件參加人源砌花苑
  有限公司首創使用於各式花卉專送、買賣、設計及經銷業務之標章，於民國八十五
  年該標章已標示於參加人所印製之客戶訂貨單及宣傳單上，參加人復與加盟店簽訂
  加盟合約書，同意加盟店將該標章使用在加盟店之招牌、名片及廣告傳單等物件上
  ，則參加人於系爭商標八十七年三月三日申請註冊前先使用據以評定標章之事實自
  堪認定。再查參加人於民國八十六年十一月一日與李泰和先生簽訂有加盟合約書，
  雖原告指稱與參加人簽約之「李泰和」另有其人，惟查參加人所檢具之退票理由單
  與戶籍謄本上李泰和先生之身分證統一編號相同，又退票理由單上之戶名為九官企
  業有限公司，負責人為李泰和先生，公司地址為三重市○○○路一一○巷十二號一
  樓，與加盟合約書上記載之李泰和先生地址相同，戶籍謄本上李泰和先生之配偶欄
  並記載「林紅琴」女士之名字，足證李泰和先生與原告之負責人林紅琴女士具有夫
  妻關係，且與九官企業有限公司之負責人李泰和先生係為同一人，堪認於系爭商標
  申請註冊日前，原告琴屋花坊之負責人林紅琴女士確因其夫與參加人間有契約關係
  ，而知悉據以評定標章之存在，凡此有參加人檢送之加盟合約書、營業場所照片影
  本、名片、訂貨單、廣告單、台北市票據交換所退票理由單、支票、戶籍謄本、郵
  局存證信函等證據資料影本附卷可稽。從而原告無正當事由以極相彷彿之花卉圖形
  作為本件系爭註冊第八四二三八五號「LFS及圖」商標圖樣主要部分之一申請註冊
  ，指定使用於植物、花卉、種子商品，與參加人先使用之各式花卉專送、買賣、設
  計及經銷業務，二者之買受者、原材料經常重疊，依一般社會通念及市場交易情形
  ，易使相關商品購買人誤認其係來自相同或有關聯之來源，難謂不構成類似，揆諸
  前揭說明，本件系爭商標之申請註冊，自有首揭法條規定之適用。又請求評定商標
  之註冊為無效，係主張其註冊有違背規定之情形，其有無違背規定，自應以註冊當
  時適用之法律為準，行政法院四十九年判字第一二七號判例參照，本件既係請求評
  定系爭商標之註冊為無效，自應適用該商標註冊當時之法律，而非適用申請註冊時
  之法律，系爭商標係於八十八年三月一日核准註冊，徵諸前開規定，自應適用獲准
  註冊當時即八十七年十一月一日施行之商標法，是原告訴稱商標法施行細則第四十
  條第二款規定，商標評定案件適用註冊時之規定，所謂「註冊時」係指「申請註冊
  時」﹒﹒被告之處分違反中央法規標準法第十八條規定云云，殊有誤解。至原告訴
  稱參加人簽訂之加盟合約書僅提供其公司名稱授權他人使用商號名稱，與系爭商標
  無涉一事，經查加盟合約書第一條第一項固載明同意於合約有限期間，加盟店主應
  在自已經營場所使用「源砌花卉物流專送店」招牌用為販賣提供之商品，惟第四項
  亦明載「加盟店主使用源砌花卉之服務標章，應依商標法之規定」等字樣，再參酌
  參加人實際使用之服務標章除中文源砌花卉外，尚有系爭之花卉圖形，是原告所指
  加盟合約書僅提供其公司名稱授權他人使用商號名稱與系爭服務標章無涉，顯為辯
  駁之詞，核不足採。末查本件系爭雖為商標，據以評定者固為未註冊先使用之標章
  ，惟據以評定標章表彰之各式花卉專送、買賣、設計等服務，即係以系爭商標表彰
  之植物、花卉等特定商品為主要內容，依照一般社會通念暨前揭行政法院七十三年
  度七九四號判例意旨，自不能不認為兩者為同一或類似商品（或服務），從而原告
  訴稱兩者營業不同乙節，亦委不可取。
參加人主張：
  同被告主張。
    理  由
程序部分：
    本件原告受合法通知，無正當理由而未於言詞辯論期日到場，核無民事訴訟法第
    三百八十六條各款所列情形，爰依行政訴訟法第二百十八條準用民事訴訟法第三
    百八十五條規定，由被告聲請而為一造辯論判決。
實體部分：
一、按商標法施行細則第四十條第二款規定，商標評定案件適用註冊時之規定，又「
    商標核准註冊以前，尚屬準備註冊之程序，必自註冊之日始取得商標專用權。申
    請註冊之商標，在註冊程序未終結前，法律或事實有所變更時，主管機關應依變
    更後之法律或事實處理」最高行政法院五十七年判字第九十五號判例闡釋甚明，
    是系爭商標雖於八十七年三月三日申請註冊，惟其於八十八年三月一日始獲准註
    冊，依上開說明，自應適用八十七年十一月一日公布施行之商標法第三十七條予
    以評定。次按商標圖樣「相同或近似於他人先使用於同一商品或類似商品之商標
    者，而申請人因與該他人間具有契約、地緣、業務往來或其他關係，知悉他人商
    標存在者」，不得申請註冊，為本件商標註冊時商標法第三十七條第十四款前段
    所規定，該款規定之適用，除相同或近似於他人先使用於同一或類似商品之商標
    外，尚須因與該他人間具有契約、地緣、業務往來或其他關係，知悉他人商標存
    在，未徵得該他人同意，而先申請註冊始為具足，而服務標章所表彰之營業，如
    為供應特定商品之服務，而該商品與他人商標指定使用之商品相同或類似者，即
    應認屬同一或同類，不能以其一為表彰服務之營業，一為表彰商品，而謂兩者不
    生同一或同類問題（最高行政法院七十三年度判字第七九四號判例意旨及被告所
    編類似商品及類似服務審查基準六、（二）參照）。
二、本件原告前於八十七年三月三日以「LFS 及圖」商標，指定使用於當時商標法施
    行細則第四十九條所定商品及服務分類表第三十一類之植物、花卉及種子商品，
    向被告（八十八年一月二十六日改制前為經濟部中央標準局）申請註冊，經被告
    於八十八年三月一日准列為註冊第八四二三八五號商標。專用權存續期間參加人
    以該註冊商標有違註冊時商標法第三十七條第七、十四款之規定，對之申請評定
    。案經被告審查評定為其註冊應為無效之處分，經核並無不合。原告起訴主張如
    事實欄所述。
三、玆就本件爭點分述如下：
    (一)本件申請評定爭議，有關系爭商標有無違反商標法之規定，應適用「申請註冊
      時」之商標法或「取得註冊時」之商標法？
      原告起訴論旨無非以：規定人民權利義務之發生、變動、喪失等實體法規，於
      行為後變更，除法令另有規定外，應適用行為時法，此所以保護人民既得之權
      益。至程序法規，無關人民權利義務之得喪變動，純為規定處理作業程序，為
      期迅速妥適，是以適用新法，商標法施行細則第四十條第一項第二款固規定商
      標評定案件適用註冊時之規定，惟依法律不溯既往原則，此「註冊時」當指「
      申請註冊時」，否則不足以保護申請人，蓋商標從申請到公告到期滿核准註冊
      之時程究非申請人所能掌握，若因主管機關之延宕，而影響申請人依「申請」
      註冊時所享有之權益，有違中央法規標準法第十八條規定，本件「LFS 及圖」
      服務標章於八十七年三月三日即申請註冊，自不應適用八十七年十一月一日起
      公布施行之商標法第三十七條第十四款之規定云云。惟「商標自註冊之日起，
      由註冊人取得商標專用權」，商標法第二十一條第一項規定甚明，商標在核准
      註冊以前，仍屬準備註冊之程序，原告所謂「申請人依申請註冊時所享有之權
      益」，僅屬一種主觀上之期待，尚不因此獲得任何實體上權利，自無所謂「實
      體從舊」之法規適用原則，又八十七年十一月一日起公布施行之商標法第三十
      七條第十四款係為新增，其立法意旨在於禁止商標申請人為先使用商標人之代
      表人、代理人、代理商等相類似關係，而未得商標或標章所有權人之承諾而為
      申請註冊，縱認原告適用舊商標法較為有利，然依中央法規標準法第十八條但
      書規定，必待「新法規未廢除或禁止所聲請之事項者」始得適用舊法規，則依
      中央法規標準法第十八條前段「各機關受理人民聲請許可案件適用法規時，．
      ．．，如在處理程序終結前，據以准許之法規有變更者，適用新法規．．．」
      ，本件系爭商標取得註冊時應適用八十七年十一月一日起施行之新商標法，商
      標評定亦適用斯時之規定，殆無疑義，原告所訴不足採據。
    (二)系爭商標是否有違註冊時之商標法第三十七條第十四款規定？
      查系爭商標圖樣與據以評定標章圖樣，除有無中文「源砌花苑」外，其餘圖形
      及外文文字位置如出一轍，幾無二致，是以二者應屬相同或近似。次查據以評
      定標章（源砌及圖）係參加人首創使用於各式花卉專送、買賣、設計及經銷業
      務之標章，於八十五年間該標章已標示於參加人所製之客戶訂貨單及宣傳單上
      ，參加人復與加盟店簽訂加盟合約書，同意加盟店將該標章使用在加盟店之招
      牌、名片及廣告傳單等物件上，有相關證物附原處分卷可考，則參加人於系爭
      商標八十七年三月三日申請註冊前先使用據以評定標章之事實自堪認定。再查
      參加人於民國八十六年十一月一日與訴外人即原告之配偶李泰和簽訂有加盟合
      約書，早於該系爭商標之申請日（八十七年三月三日），加盟合約書第四點明
      載「加盟店主使用源砌之服務標章，應依商標法之規定，並以中央標準局核准
      之授權範圍為限」，有加盟合約書影本附卷可稽，另參李泰和對外使用之名片
      ，上印有「琴屋花坊」，且郵政劃撥帳號戶名為「林紅琴」即原告名稱，所載
      之地址復與原告相同，堪認於系爭商標申請註冊日前，原告確因其夫與參加人
      間有契約關係，而知悉據以評定標章之存在。又本件系爭雖為商標，據以評定
      者固為未註冊先使用之標章，惟據以評定標章表彰之各式花卉專送、買賣、設
      計等服務，即係以系爭商標表彰之植物、花卉等特定商品為主要內容，依照一
      般社會通念暨前揭行政法院七十三年度七九四號判例意旨，自不能不認為兩者
      為同一或類似商品（或服務），依上開說明，本件系爭商標自有違商標法第三
      十七條第十四款規定。原告雖主張參加人所提與他人簽訂之加盟合約書僅是提
      供其公司名稱即「源砌花苑」授權他人為商號名稱使用，並非本件「LFS 及圖
      」，況參加人於八十一年八月設立，苟系爭標章為其所創，然為何遲不就其所
      主張之商標或標章申請商標註冊足見系爭標章非其所創亦非其首先使用，且參
      加人之營業項目為1.花卉禮品買賣2.有關各種鮮花、塑膠花、乾燥花、絲花盆
      栽及其材料之設計買賣進出口業務3.代理國內外廠商前各項有關產品之經銷報
      價投標業務，是本件服務標章所指定之適用範圍與申請評定人公司之營業項目
      均有所不同，其非屬同一營業項目云云，惟經核僅屬飾辯之詞，要非可採。又
      原告爭執參加人為達評定系爭商標無效之目的，曾虛以李泰和之名義所簽署之
      加盟合約書上偽填記載原告之營業地址，琴屋花坊為林紅琴獨資所經營，與李
      泰和所從事之服飾買賣等業務，實不相干，豈可以李泰和為原告之夫即推論論
      原告確因其夫與參加人有契約關係，而知悉先使用之據以評定標章之存在一節
      ，除前述說明外，另查李泰和為原告負責人林紅琴之配偶為其所不爭，夫妻間
      之關係極為密切，參以卷附台灣高等法院八十九年度上易字六六七號判決理由
      第四點後段「證人施壽興並明確陳證：剛開店的時候是掛源砌的招牌現在是掛
      琴屋花坊，被告（即李泰和）幾乎天天都在，這個店（琴屋花坊）應該是被告
      在經營的，也都是被告跟我接觸等語．．．」，則原告因其夫與參加人有契約
      關係，而知悉先使用之據以評定標章之存在一事至堪認定，原告所訴委不足採
      。
四、從而，被告依商標法第三十七條第十四款規定評決其註冊無效，洵無違誤，訴願
    決定，予以維持，亦無不合，原告起訴意旨，為無理由，應予駁回。
據上論結，本件原告之訴為無理由，爰依行政訴訟法九十八條第三項前段、第二百十
八條，民事訴訟法第三百八十五條第一項前段，判決如主文。
中    華    民    國      九十      年    十一        月      七        日
                            臺 北 高 等 行 政 法 院  第四庭
                                           審 判 長  法  官  張瓊文
                                                     法  官  劉介中
                                                     法  官  黃清光
右為正本係照原本作成。
如不服本判決，應於送達後二十日內，向本院提出上訴狀並表明上訴理由，如於本判
決宣示後送達前提起上訴者，應於判決送達後二十日內補提上訴理由書（須按他造人
數附繕本）。
中    華    民    國      九十      年    十一        月      九        日
                                                     書記官  楊子鋒


司法院資訊處製作；財團法人民間司法改革基金會備份。
